臺灣高等法院民事判決
109年度上易字第491號
上  訴  人  朱燕惠（原名尹惠雯）

被 上訴 人  楊金土
            藍沅莉
兼  共  同
訴訟代理人  曾能煜律師
上列當事人間請求損害賠償等事件，上訴人對於中華民國109年2
月27日臺灣新竹地方法院第一審判決（108年度訴字第796號），
提起上訴，本院於109年7月21日言詞辯論終結，判決如下：
    主  文
上訴駁回。
第二審訴訟費用由上訴人負擔。
　　事實及理由
一、上訴人主張：伊與前養父訴外人尹驥間前案臺灣新竹地方法
    院（下稱新竹地院）87年度家訴字第39號終止收養事件（下
    稱前案A）審理時，尹驥提出答辯狀（下稱系爭A案書狀），
    首頁載有伊之基本資料及婚前聯絡地址，屬於個人資料保護
    法（下稱個資法）所保護之個人資料，且該狀內容涉及伊之
    家庭隱私。詎被上訴人（下分別稱姓名，合稱被上訴人）未
    得伊同意，將系爭A案書狀提出於另案新竹地院108年度家繼
    訴字第18號（下稱系爭另案）使用，侵害伊之隱私權及不當
    利用伊之個人資料，致伊受有非財產上損害各新臺幣（下同
    ）30萬元等情。爰依民法第184條第1項前段、後段、第2項
    、第185條、第195條及個人資料保護法第29條規定，求為命
    被上訴人應連帶給付上訴人60萬元，及加計法定遲延利息之
    判決。原審為上訴人敗訴之判決，上訴人不服，提起上訴。
    上訴聲明：㈠、原判決廢棄。㈡、被上訴人應連帶給付上訴人
    60萬元，及自起訴狀繕本送達翌日起至清償日止，按週年利
    率百分之5計算之利息。
二、被上訴人則以：尹驥與上訴人母親訴外人楊富離婚後，於民
    國87年間與訴外人吳小萍再婚且定居湖北。尹驥死亡後，吳
    小萍整理發現系爭A案書狀，認可能與日後遺產涉訟有關，
    而於委任乙○○為另案新竹地院93年度訴字第200號返還遺產
    保管金事件（下稱前案B）之訴訟代理人時一併交付保管，
    並作為該案抗辯使用。上訴人嗣就前案B之同一原因事實，
    再對丙○○、丁○○、吳小萍提起系爭另案之訴訟，惟該案法官
    告知已無法調得前案B之卷宗，乙○○身為丙○○、丁○○系爭另
    案之訴訟代理人，亦曾為吳小萍前案B之訴訟代理人，為保
    障當事人之權益及釐清案情，而於系爭另案提出系爭A案書
    狀，屬合法之訴訟行為。況上訴人提起前案B、系爭另案之
    訴訟時，起訴狀均有記載出生年月日及聯絡地址，符合個資
    法第19條第1項第1、3、8款規定，且系爭另案為家事事件，
    審理不公開，伊並無散布、公開系爭A案書狀之內容予第三
    人，未侵害上訴人之隱私權，亦未不法利用上訴人之個人資
    料等語，資為抗辯。答辯聲明：上訴駁回。
三、兩造不爭執之事實（本院卷第109至110頁）：
㈠、上訴人（斯時名為甲○○）、大姊訴外人朱麗梅、二姊訴外人
    朱錦鑾（下合稱上訴人3姊妹）之生父於56年11月8日死亡，
    母親楊富改嫁尹驥，尹驥於58年5月1日收養上訴人3姊妹，
    上訴人改名為尹惠雯，朱麗梅改名為尹筠，朱錦鑾改名為尹
    曉嵐。尹驥於84年1月26日與楊富離婚，同日登記；於87年2
    月10日與吳小萍結婚，同年7月14日登記。尹驥已於93年2月
    21日死亡，於107年2月12日經法院裁定上訴人與尹驥終止收
    養，並於同年3月7日登記。
㈡、尹驥（該案原告）與上訴人3姊妹（該案被告）間曾因新竹地
    院87年度家訴字第39號終止收養事件涉訟（即前案A），尹
    驥於該案提出系爭A案書狀，並於首頁記載上訴人之出生年
    月日及地址。
㈢、上訴人3姊妹（該案原告）與丙○○、丁○○、吳小萍（該案被告
    ）間曾因新竹地院93年度訴字第200號返還遺產保管金事件
    涉訟（即前案B），該案原告提出原審卷第34至39頁之起訴
    狀，乙○○為該案被告丁○○、吳小萍之共同訴訟代理人，業經
    該案兩造於95年7月6日成立訴訟上和解。
㈣、上訴人3姊妹（該案原告，上訴人、尹筠嗣已撤回）與丙○○、
    丁○○、吳小萍（該案被告）間曾因新竹地院108年度家繼訴
    字18號確認遺囑無效等事件涉訟（即系爭另案），該案原告
    提出原審卷第40至45頁之起訴狀，乙○○為該案被告丙○○、丁
    ○○之共同訴訟代理人，並於該案提出系爭A案書狀為證物，
    嗣經新竹地院於108年10月30日宣判。
㈤、上訴人以本件相同之原因事實告訴被上訴人違反個人資料保
    護法案件，業經臺灣新竹地方檢察署檢察官以109年度偵字
    第508號為不起訴處分，上訴人聲請再議，經臺灣高等檢察
    署以109年度上聲議字第2238號駁回再議。
四、法院之判斷：
㈠、上訴人就系爭A案書狀首頁記載其個人資料部分：
　⒈按個人資料：指自然人之姓名、出生年月日、國民身分證統
    一編號、護照號碼、特徵、指紋、婚姻、家庭、教育、職業
    、病歷、醫療、基因、性生活、健康檢查、犯罪前科、聯絡
    方式、財務情況、社會活動及其他得以直接或間接方式識別
    該個人之資料。蒐集：指以任何方式取得個人資料。處理：
    指為建立或利用個人資料檔案所為資料之記錄、輸入、儲存
    、編輯、更正、複製、檢索、刪除、輸出、連結或內部傳送
    。利用：指將蒐集之個人資料為處理以外之使用，個資法第
    2條第1款、第3款、第4款分別定有明文。次按非公務機關違
    反本法規定，致個人資料遭不法蒐集、處理、利用或其他侵
    害當事人權利者，負損害賠償責任。被害人雖非財產上之損
    害，亦得請求賠償相當之金額，個資法第29條第1項前段、
    同條第2項適用第28條第2項亦分別定有明文。
　⒉經查，系爭A案書狀首頁記載上訴人之出生年月日及牛埔東路
    址（見原審卷第28頁），依個資法第2條第1款規定，「出生
    年月日」為列舉之自然人個人資料，堪認上訴人主張該書狀
    首頁記載其出生年月日之個人資料一節，應為可採。至系爭
    A案書狀雖記載上訴人住居所為牛埔東路址，然上訴人自承
    該址為其婚前娘家地址（見本院卷第18頁），參以上訴人自
    行提出之戶籍謄本（見原審卷第72頁）、本件訴訟提出之書
    狀首頁（見原審卷第3、63、68、70、77頁、本院卷第13、6
    3、113、139、233頁），均記載送達地址為重慶北路址，前
    案B之起訴狀首頁、和解筆錄及系爭另案之起訴狀首頁（見
    原審卷第32、34、40頁），亦均以重慶北路址為送達地址，
    足見系爭A案書狀所載之牛埔東路址，至少早於93年間上訴
    人3姊妹提起前案B之訴訟時即已非上訴人之「聯絡方式」，
    亦非其他得以直接或間接方式識別上訴人之資料，堪認上訴
    人主張該書狀首頁記載之牛埔東路址為其個人資料云云，應
    無可採。
　⒊又兩造不爭執丙○○、丁○○於系爭另案委任乙○○為訴訟代理人
    ，向承審法院提出系爭A案書狀為證物等情（參兩造不爭執
    之事實㈣），固可認被上訴人有利用其首頁所載上訴人出生
    年月日之個人資料。然按非公務機關對個人資料之蒐集或處
    理，除第6條第1項所規定資料外，應有特定目的，並符合下
    列情形之一者：一、法律明文規定。八、對當事人權益無侵
    害，個資法第19條第1項第1款、第8款分別定有明文。復按
    當事人書狀，除別有規定外，應記載供證明或釋明用之證據
    ，民事訴訟法第116條第1項第5款亦規定甚明。上訴人3姊妹
    對丙○○、丁○○提起前案B及系爭另案之訴訟時，均於起訴狀
    記載上訴人之出生年月日（見原審卷第34、40頁），且乙○○
    為吳小萍前案B之訴訟代理人（見原審卷第32頁），亦為丙○
    ○、丁○○系爭另案之訴訟代理人（見本院卷第205頁），足見
    被上訴人於系爭另案提出系爭A案書狀為證物前，上訴人早
    已自行於前案B、系爭另案之起訴狀表明其出生年月日，而
    為被上訴人所知悉，且被上訴人提出系爭A案書狀作為系爭
    另案之證物使用，僅有訴訟當事人與法院成員知悉，難認對
    上訴人之權益有何侵害，亦屬被上訴人依民事訴訟法第116
    條第1項第5款規定所為之訴訟行為，堪認被上訴人抗辯其於
    系爭另案提出上開書狀利用上訴人出生年月日之個人資料，
    符合個資法第19條第1項第1款、第8款規定等語，非無可信
    。
　⒋準此，上訴人主張被上訴人於系爭另案提出系爭A案書狀不法
    利用該狀首頁所載之個人資料云云，當非可採。是上訴人依
    個資法第29條規定，請求被上訴人連帶賠償精神慰撫金30萬
    元，難認有據。
㈡、上訴人就系爭A案書狀內容記載其家庭隱私部分：
　⒈按因故意或過失，不法侵害他人之權利者，負損害賠償責任
    。故意以背於善良風俗之方法，加損害於他人者亦同。違反
    保護他人之法律，致生損害於他人者，負賠償責任。但能證
    明其行為無過失者，不在此限，民法第184條定有明文。又
    上開規定侵權行為之成立，須行為人具備歸責性、違法性之
    不法行為，並不法行為與損害間有因果關係，始能成立，且
    主張侵權行為損害賠償請求權之人，對於侵權行為之成立要
    件應負舉證責任。就違法性而論，倘行為人所從事者為社會
    上一般正常之適法行為，除被害人能證明其具有不法性外，
    亦難概認為侵害行為，以維護侵權行為制度在於兼顧「權益
    保護」與「行為自由」之旨意。
　⒉經查，尹驥於前案A提出系爭A案書狀，內容略述上訴人被其
    收養後之求學、工作、2人相處情形、其對上訴人之主觀意
    見及請求終止收養之理由（見原審卷第29至30頁），固有涉
    及上訴人與尹驥間之隱私情節。然觀之系爭另案起訴狀可知
    ，上訴人3姊妹之主張涉及渠等與尹驥間之家庭生活關係（
    見原審卷第40至45頁），則丙○○、丁○○委任乙○○為系爭另案
    之訴訟代理人提出系爭A案書狀，欲證明「上訴人對尹驥不
    孝，尹驥生前已將遺產全數贈與吳小萍，並未贈與上訴人」
    之待證事實，而請求駁回上訴人3姊妹之請求，自屬合法行
    使訴訟權利之正當行為，難認具有違法性。上訴人雖又主張
    系爭另案3次開庭時分別有5人、4人、7人在後旁聽而侵害其
    隱私權云云。然系爭另案為家事事件，依法不公開審理，此
    觀諸系爭另案3次開庭言詞辯論筆錄之記載益明（見本院卷
    第213、221、227頁），上訴人陳稱斯時有人在後旁邊云云
    ，已難遽信屬實。況系爭A案書狀係由被上訴人提出新竹地
    院作為系爭另案之證物使用，並未公諸於世或提示他人閱覽
    ，僅有訴訟當事人及法院成員知悉，亦難謂上訴人有何隱私
    權受侵害之情形。
　⒊準此，依上訴人所舉證據方法，尚不足以證明被上訴人於系
    爭另案提出系爭A案書狀作為證物使用具有違法性，及其隱
    私權因此遭侵害等節，核與侵權行為損害賠償請求權之要件
    不符。是上訴人依民法第184條第1項前段、後段、第2項、
    第185條、第195條規定，請求被上訴人連帶賠償精神慰撫金
    30萬元，應屬無據。
五、綜上所述，上訴人依民法第184條第1項前段、後段、第2項
    、第185條、第195條及個人資料保護法第29條規定，請求被
    上訴人連帶給付60萬元，及自起訴狀繕本送達翌日起至清償
    日止，按週年利率百分之5計算之利息，洵非正當，不應准
    許。原審為上訴人敗訴之判決，核無不合。上訴意旨指摘原
    判決不當，求予廢棄改判，非有理由，應駁回其上訴。
六、本件事證已臻明確，兩造所為其餘攻擊、防禦及舉證，經本
    院審酌後，認與判決結論均無影響，爰不一一論列，附此敘
    明。
七、據上論結，本件上訴為無理由，依民事訴訟法第449條第1項
    、第78條，判決如主文。
中　　華　　民　　國　 109  　年　　8　　 月　　4 　　日
                  民事第十八庭 
                        審判長法  官  吳青蓉
                              法  官  周美雲
                              法  官  賴彥魁
正本係照原本作成。
不得上訴。
中　　華　　民　　國　 109  　年　　8　　 月　　4 　　日
                              書記官  高瑞君